臺灣高等法院高雄分院刑事判決　　 96年度上更(一)字第243號
上　訴　人　臺灣高雄地方法院檢察署檢察官
被　　　告　丙○○
選任辯護人　黃順天律師
被　　　告　丁○○
被　　　告　乙○○
上列二人共同
選任辯護人　戴慕蘭律師
上列上訴人因被告等偽造有價證券等案件，不服臺灣高雄地方法
院92年度訴字第1995號中華民國93年7月19日第一審判決（起訴
案號：臺灣高雄地方法院檢察署91年度偵字第11463 號），提起
上訴，本院判決後，經最高法院發回更審，本院判決如下：
     主  文
上訴駁回。
     理  由
一、公訴意旨略以：(一)被告丙○○原為高雄縣廚師職業工會（下
    稱廚師工會）秘書，竟藉廚師公會第10次理事會決議委託其
    處理廚師證照訓練中心（下稱訓練中心）籌備工作之機會，
    與被告丁○○、乙○○基於概括犯意聯絡，由丙○○偽刻廚
    師工會印章，於民國89年8 月4 日向高雄區中小企業銀行後
    庄分行申請開立廚師工會之支票存款帳號第12868 號帳戶，
    並持上開偽刻印章蓋印於支票存款開戶申請書、概括式同意
    書上，以供各項政府委辦業務之公庫支票可供轉帳之用；復
    於同年8 月8 日，持偽刻之印章蓋印於支票存款往來約定書
    、支票領取證、支票存款戶聲明書及客戶印鑑卡上，憑以領
    取支票簿使用。嗣於90年12月21日，再由乙○○、丁○○持
    上開印章蓋用於支票上，簽發面額新臺幣（下同）24,690元
    ，到期日90年12月25日支票一紙，足生損害於廚師工會。(二)
    被告丙○○、丁○○、乙○○復共同假冒廚師工會名義，向
    行政院勞工委員會職業訓練局（下稱勞工職訓局）申請，廚
    師訓練中心技能檢定測驗場地及機具設備評鑑合格證書，據
    以私下辦理廚師技能檢定，且未經高雄縣政府核准立案，逕
    自89年起迄90年止，共辦理8 梯次，報名人數合計13054 人
    ，每人收費19,500或39,000元，所得款項均未匯入廚師工會
    帳目，逕由渠等侵占入己；另復以廚師工會名義向高雄縣政
    府衛生局申請辦理廚師衛生講習，所收取之講習費用亦未匯
    入廚師工會帳戶，予以侵占入己。嗣被告丙○○為避免衛生
    局稽查帳目內容，於90年12月初某日在某地，使不知情之鍾
    春玲盜蓋廚師工會及負責人甲○○印章於9 月18日衛生講習
    收支明細表上，及以上開偽刻之工會印章蓋用於辦理89年度
    中餐烹調職類丙級定期定點專案檢定經費支出憑證明細表、
    經費收支明細表、技能檢定收支概算表各7 份之上，致生損
    害於廚師工會及甲○○。(三)被告丙○○、丁○○、乙○○復
    基於前開概括犯意聯絡，自90年8 月28日起，由被告乙○○
    持偽造廚師工會印章，蓋用於高雄縣政府90年度地方職業訓
    練中餐丙級考照暨小吃創業班、90年度地方職業訓練中餐丙
    級考照暨小吃創業負擔家計婦女班之高雄縣政府勞工局標單
    上，所得款項合計73萬元，未匯入廚師工會帳目予以侵占入
    己。因認被告丙○○、丁○○、乙○○共同涉犯刑法第216
    條、第210 條行使偽造私文書罪嫌、刑法第201 條第1 項偽
    造有價證券罪嫌、刑法第336 條第2 項業務侵占罪嫌云云。
二、按犯罪事實應依證據認定之，若檢察官提出之證據不足為被
    告有罪之積極證明，應諭知被告無罪之判決。檢察官就被告
    等之犯嫌舉證無非以原廚師工會負責人甲○○之指述，認廚
    師工會僅授權被告等籌備廚師訓練中心為事務性工作，未授
    權另刻印章，以工會名義開設支票存款戶簽發支票及辦理講
    習及向高雄縣政府之勞務採購案投標，收取費用入己等語，
    並提出相關支票存款開戶資料及支票影本、辦理衛生講習、
    標單、收支月報表、收支明細、真正廚師工會印文、甲○○
    與丙○○電話錄音譯文等為證。訊據被告丙○○、丁○○、
    乙○○固供認以廚師工會名義設立廚師訓練中心，並以工會
    名義開設支票存款戶存提款項及簽發支票，並辦理廚師技能
    檢定、廚師衛生講習、中餐丙級考照、暨小吃創業班等收費
    業務，惟均堅決否認有何偽造支票、偽造有價證券、侵占等
    犯行，被告丙○○辯稱略以：廚師工會經會議決議授權擔任
    工會秘書的我全權處理委外籌設成立廚師訓練中心，負責籌
    措資金及營運後之盈虧，工會不出資，不負擔虧損，但透過
    考照繳交回饋金給工會。祇要不損害工會，訓練中心的成立
    及業務運作我都有權決定，包括使用工會的原有印章或另刻
    印章。因訓練中心業務一定要用工會名義才能進行，故支票
    往來也要用工會名義，我、丁○○、乙○○是站在投資者角
    色，實際業務交伍先棣處理，我沒有明確指示另刻印章，但
    有說業務需要辦的就去辦，甲○○是挾私怨報復等語。被告
    丁○○辯稱：僅投資廚師訓練中心，並提供個人印章蓋印於
    支票上，有關中心事務均未參與等詞。被告乙○○辯稱略以
    ：為成立訓練中心，籌備時先由我和丁○○至銀行開個人戶
    ，後來為配合勞委會業務資金往來需要，戶頭改為廚師工會
    名義，由銀行處理，將我們二人個人帳戶款項轉入廚師工會
    戶頭，銀行要求提供工會及我、丁○○印章，所有蓋章都是
    業務上所需要，支票都有兌現，未損害工會利益等語。
三、因此，被告等以廚師工會名義成立廚師訓練中心，申辦工會
    名義之支票存款帳戶，使用工會原有印章或另刻工會印章蓋
    用於開戶相關文件及簽發支票，並以工會名義對外行文，向
    高雄縣政府申辦講習及投標各項廚藝訓練班並收費入帳，蓋
    章於各項經費收支明細表等行為是否出自廚師工會之授權？
    授權範圍為何？被告等有無逸出授權範圍？營業收入歸廚師
    工會所有或訓練中心所有？被告等是否故違權限而有偽造文
    書、偽造有價證券罪、業務侵占等之犯意與犯行？乃本案爭
    議所在。
    經查：
  (一)廚師工會於88年10月13日第2 屆第10次理事會決議及臨時理
    監事會議授權時任工會祕書之被告丙○○全權處理委外辦理
    成立廚師訓練中心，負責籌措資金及業務營運，自負盈虧，
　　對外營業時，得以廚師工會名義之事實，業據證人即時任廚
  　師工會代表之謝金池、時任工會理事之證人董長政、陳坤漢
    、李明源於原審證述屬實（參見原審法院93年5 月21日、6
    月29 日 審判筆錄），至於授權範圍？證人謝金池稱：不知
    詳細授權內容。證人董長政於原審證稱：「委外辦理具體內
    容授權丙○○全權處理，包括招募股東，場地規劃，申請成
    立及成立後之營運，有些細節未全部記載於會議紀錄內」，
    並於本院審理時證述：「當時授權是全權處理，盈虧自負，
    但是不能影響工會權益，工會印章如果是業務上需用，都委
    託祕書丙○○處理，其他開戶、申請支票等細節我們都沒有
    說到，也沒有想到支票如果不兌現之問題，如果有損害到工
    會的話，我們工會會對他們提起告訴」等詞，證人陳坤漢證
    述：「有授權丙○○成立並經營廚師訓練中心，但工會應無
    授權丙○○另刻印章」，證人陳明源證述稱：「廚師工會於
    第2 屆第10次理事會議中提案討論成立廚師訓練中心，然因
    工會並無經費，故委託授權祕書丙○○委外辦理，嗣後另召
    開臨時理監事會授權丙○○經營訓練中心，並請委外經營者
    乙○○、丁○○同時到場，告知工會授權渠三人辦理運作並
    需自負盈虧，並書立切結書，約定回饋金如何繳交工會事宜
    ，該次臨時會未製作紀錄。……工會同意訓練中心以工會名
    義對外經營業，惟未論及工會印章及行文之細節，未授權丙○○另刻工會印章」等語，而上述召開臨時理監事會之事實
    亦經證人即工會幹事鍾春玲原審證述在卷（原審93年6 月29
    日審判筆錄），即當時任職廚師工會負責人之證人甲○○於
    原審審理中亦證述：「該訓練中心為廚師工會之附設機構，
    但廚師工會不負責訓練中心之籌設費用，對於中心之籌設與
    成立後之營運均無監督權，如有盈虧，應由秘書丙○○自已
    想辦法處理」等情，惟對工會授權內容則稱：「依理事會會
    議紀錄僅限籌備工作，地點選定及申請手續」（參見原審93
    年5 月21日審判筆錄）。綜上所證，廚師工會確通過會議決
    議成立廚師訓練中心，因工會並無經費，故委託秘書丙○○
    籌設成立並委外營運，自負盈虧，對外以工會名義經營業務
    。至於以工會名義經營時是否包括設立支票帳戶、簽發支票
    、對外行文等細節未明確指示，可否另刻印章使用亦未提及
    ，故證人陳坤漢證述「工會應無授權丙○○另刻印章」，證
    人陳明源證稱「未授權丙○○另刻工會印章」云云，顯係個
    人意見陳述，然未具體明示並不等於未授權，依廚師工會授
    權秘書丙○○委外經營，同意以工會名義對外經營業務，並
    由工會收取回饋金，業務運作，工會不監督亦不負責盈虧之
    模式，係採概括授權之方式無疑。因此，該訓練中心自投資
    、申請設立，以工會名義刻印使用，開立支票帳戶、招生、
    投標政府相關採購，祇要業務運作所必要之作為都在概括授
    權範圍內，此認知並不違反經驗與論理法則。若廚師工會就
    訓練中心業務上所必要之某部分細節項目，包括以工會名義
    行文，另刻印章以工會名義設支票帳戶、簽發支票，有更嚴
    謹並介入監督之作法，即應事先言明設限，令廚師訓練中心
    知所遵循。乃竟除了收取回饋金外，餘皆不過問下，任由廚
    師訓練中心，自成立開幕、開班經營、業務運作經年後始出
    而爭執未授權以工會名義申請開立支票存款帳戶、簽發支票
    ，對外行文等，其理有違。證人甲○○即係廚師工會負責人
    ，依證人董長政、謝金池於原審所證：甲○○曾於第3 屆第
    7 次理監事事會議前表示要向訓練中心反應提高回饋金三成
    等語，參以證人鍾春玲於原審證述：甲○○有於其告知係回
    饋金之收據上用印等情（見原審93年5 月21日、93年6 月29
    日審判筆錄），甲○○顯然明知訓練中心以廚師工會名義對
    外營業，工會始得收取回饋金，除擬提高回饋金外，對訓練
    中心在使用工會名義之各項作為上，並未召開理監事會議作
    任何指示，事後以其相反意見提起告訴，指稱僅授權訓練中
    心之籌備、地點選定及申請手續等事務性工作而已自不足採
    信。
  (二)如前所述，祇要是被告等經營廚師訓練中心之業務所必要，
    均屬廚師工會概括授權之範圍。被告等辯稱以廚師工會名義
    申請開立支票帳戶，係為供各項政府委辦業務之公庫支票可
    供轉帳之用一節，查廚師工會既授權訓練中心以工會名義營
    業，自須提供訓練中心向地方政府承辦各項廚藝職業訓練班
    之業務時可供公庫支票存入之廚師工會帳戶，又因訓練中心
    係委外經營須自負盈虧，勢必與廚師工會原有帳戶分開，有
    另設帳戶之必要。而為避免與廚師工會既有之帳戶，經費混
    淆，另刻廚師工會印章便於作業亦便於辨識，如此作法並不
    違事理。況被告丙○○時任工會秘書，證人鍾春玲時任工會
    幹事，其證稱：「廚師工會會務均由理事授權秘書丙○○決
    定」「915,500 元回饋金由伍先棣以現金或匯款至由我在旁
    註記「訓練中心」或「證照訓練中心」之甲○○郵局帳戶，
    嗣由其以丙○○交付其保管並授權書用之工會職章用印於收
    據上」（原審93年6 月29日審判筆錄），足見工會原刻印章
    係交由工會幹事鍾春玲保管使用，而伍先棣係訓練中心之財
    務管理者，其保管使用另行刻製之工會印章自有必要。蓋工
    會既提供名義，即與提供名章無異，使用原有印章或另外刻
    章並無差別，二顆印章同為廚師工會名義，然印章印文並不
    相同，此有卷附訓練中心支票開戶資料及廚師工會91年7 月
    25日高縣廚師工政字第91063 號函檢附之廚師工會圖記及印
    鑑章可資比對。無論另行刻製之工會印章係由被告丙○○刻
    製交付或指示伍先棣或他人刻製使用，均係本於合法授權之
    認識為之，無盜刻印章之犯意甚明。若被告等有不法盜刻冒
    用之意圖，當仿造原工會印章之字體、形樣，避人耳目，豈
    公然刻製不同印章在業務進行過程中經常性使用？而被告等
    3 人於89年8 月4 日申請開立廚師工會之支票存款第12868
    號帳戶，在支票存款往來約定書，開戶申請書，概括式同意
    書、切結書及支票存款戶聲明等文書（見91年度他字第4803
    號卷第26至38頁），其立約定書人（戶名及代表人）、申請
    人、立同意書人、立切結書人，聲明人等欄位，何以均併記
    載為（高雄縣廚師職業工會）「丁○○、乙○○」？雖然被
    告丁○○、乙○○並非工會代表人，惟如前述廚師訓練中心
    業務營運須委外自籌資金自負盈虧，自須與廚師工會自身之
    財務帳戶有所區隔，被告等未使用真正代表人之名義辦理亦
    屬不得不然。況被告丁○○、乙○○原以個人名義在高雄區
    中小企銀後庄分行開戶，以供訓練中心籌設成立之初資金運
    用所需，嗣為成立後業務之必要須以廚師工會名義開戶時，
    被告等3 人及證人伍先棣均親至銀行，配合銀行要求辦理開
    戶手續。據當時承辦員王曉梅於原審證述「當時有討論要事
    後補工會之證件，先以廚師工會名義開戶，但是我堅持要以
    乙○○個人名義開戶，至於後來有無變更名義或補齊工會證
    件，因為我調至別的分行所以我不知道」「我是二線主管，
    櫃一線經辦人員於客戶開戶申請完成後，交由我審核」等
    語及證人葉寶玲於原審所證「伍先隸、被告等三人均有來，
    陳坐旁邊，伍、宋與我接洽。經理帶他們過來，我拿申請書
    給伍先隸寫，他們未帶工會證照資料，只帶身分證及工會職
    章。．．．鄭經理口頭交待開公司戶，但當時缺工會證照，
    所以電腦建檔是以乙○○個人名義開戶，但發給的存摺以電
    腦打字開戶人記載為乙○○，再另以手寫開戶人為廚師工會
    」「伍先隸事後有補工會證件，並變更開戶人為廚師工會及
    乙○○」「因他們說簽發支票要相互牽制，我們銀行作法是
    可以如此，所以在申請書上增加丁○○之印章」等情，由上
    情可知當時被告等僅為開設工會名義之支票帳戶，又為便於
    資金進出之牽制、監督作用，並列乙○○、丁○○個人名義
    。渠2 人顯然係以訓練中心之負責人身分，為提供訓練中心
    所需之資金帳戶前往辦理開戶事宜，祇因該帳戶須使用廚師
    工會名義，致造成與工會實際代表人不符之情況。惟此種情
    況應係開戶銀行所明知，其所要求之證件資料並未包括廚師
    工會之實際代表人資料，甚同意丁○○、乙○○二人並列於
    廚師工會名義下。就被告等而言，如此開戶方式係銀行許可
    ，又不會被誤認為廚師工會本身之帳戶，且可順利以工會名
    義對外經營業務，資金往來與廚師工會自身財務明顯分割自
    屬最佳方式。不然以實際工會代表人名義開戶，工會豈不等
    同介入經營業務者，又何來委外經營，盈虧自負？雖然，被
    告等以工會名義簽發支票，仍使廚師工會擔負發票人之責任
    ，工會將承受支票可能不兌現之風險。惟工會同意訓練中心
    委外以工會名義經營業務時，已當然承擔不可避免之責任，
    工會收取回饋金即係獲得相對代價，至於回饋金多寡，則係
    工會應自行評估收益與責任比例是否相當之問題。況本件被
    告等所簽發之支票並無跳票未兌現之情形發生，果真發生時
    ，工會自有權依約定向被告等追討。因此，被告等辯稱並無
    冒用他人名義開戶、簽發支票、制作文書之犯意云云應可採
    信。
  (三)末查，廚師工會既已授權被告丙○○負責委外籌設成立廚師
    訓練中心，且得以廚師工會名義對外經營業務，而各項營運
    之盈虧自行負責，工會僅收取回饋金，則被告丙○○等三人
    在此概括授權範圍內，辦理訓練中心成立所必需之相關事宜
    ，並以廚師工會名義分別向政府機關申請辦理廚師技能檢定
    、廚師衛生講習、職業訓練中餐丙級考照暨小吃創業班等業
    務，包括投標、收費均屬正常經營業務，對工會除有繳付回
    饋金義務外，餘均屬訓練中心收入，合法所有，無侵占之犯
    意、犯行可言。而被告丙○○指示廚師工會幹事鍾春玲蓋用
    工會印章及甲○○印章於廚師訓練中心9 月18日衛生講習收
    支明細表，及蓋用工會印章於89年度中餐烹調職類丙級定期
    定點專案檢定經費支出憑證明細表、經費收支明細表、技能
    檢定收支概算表部分，查被告丙○○擔任工會祕書職務，一
    般事務均係由理監事授權丙○○決定，業經證人鍾春玲於原
    審證述在卷，廚師訓練中心既經工會同意以工會名義委外營
    運，丙○○指示蓋用工會印章及代表人印章於上開明細表上
    亦係職權之正當行使，並無盜蓋印章之行為。證人甲○○就
    廚師訓練中心繳交回饋金數額與被告丙○○意見不合，嗣經
    廚師工會臨時代表大會罷免其常務理事職務及除去會員資格
    ，除經證人謝金池、董長政於原審證述外，並有廚師工會91
    年6 月27日臨時會員代表大會會議程序表1 份在卷可參，則
    證人甲○○以廚師工會之法定代理人立場提出告訴，其指訴
    是否基於私怨令人質疑。況本院審理時，廚師工會提出第5
    屆第2 次會員代表大會會議紀錄，說明工會於第2 屆第10次
    理、監事會議，當時確實決議將廚師證照訓練中心委外處理
    ，由委外之第3 人自負盈虧，並繳交回饋金予工會做福利金
    ，被告等3 人並無侵占、背信等事實，工會並無損失等語（
    見本院卷第90頁），亦即廚師工會否認受害，綜觀本案訴訟
    中，除證人甲○○片面為被告等不利之指述外，並無任何證
    人以工會受害立場附和其詞，證人甲○○甚於原審法院時證
    稱：證人鍾春玲提出之回饋金收據上之簽名，好像不是他本
    人簽的，好像被偽造等語，與證人鍾春玲於原審所證：回饋
    金均有匯入甲○○所開立之郵局帳戶，並簽收收據，蓋用工
    會印章及甲○○印章，．．．事後並請甲○○於收據上簽名
    ，然並未所有收據都有簽等語不符，依理該收據係訓練中心
    支付回饋金之證明，而收款帳戶即為甲○○以工會負責人身
    分所開設之郵局帳戶，被告等有何盜用印章偽造收據之必要
    ？此舉有何不利於工會或甲○○？證人甲○○懷疑收據之真
    正並不可採。
四、綜上論述，公訴人認被告丙○○等三人涉犯行使偽造私文書
    及有價證券、業務侵占所憑之證據，尚未達於通常一般人均
    不致有所懷疑，而得確信其為真實之程度，此外，復查無其
    他積極之證據，足資證明被告等有公訴人所指之犯行，自屬
    不能證明被告等犯罪，原審因而為被告丙○○、丁○○、乙○○均無罪之判決，核無不合，檢察官上訴意旨指摘原判決
    不當為無理由，應予駁回。
據上論結，應依刑事訴訟法第368條判決如主文。
本案經檢察官李門騫到庭執行職務。
中　　華　　民　　國　　96　　年　　11　　月　　30　　日
                  刑事第九庭    審判長法  官   莊秋桃
                                      法  官   范惠瑩
                                      法  官   陳  箐
以上正本證明與原本無異。
檢察官如不服本判決應於收受本判決後10日內向本院提出上訴書
狀，其未敘述上訴理由者，並得於提起上訴後10日內向本院補提
理由書狀。
被告不得上訴。
中　　華　　民　　國　　96　　年　　12　　月　　3 　　日
　　　　　　　　　　　　　　　　　　　書記官   許信宗
